臺灣高等法院高雄分院民事判決　　　　　 96年度上字第108號
上　訴　人　甲○○
被上訴人　　丙○○○
被上訴人　　乙○○
　　　　　　　　　　　　2號
被上訴人　　丁○○
上列當事人間請求分割共有物事件，上訴人對於民國96年4 月30
日臺灣高雄地方法院95年度訴字第373 號第一審判決提起上訴，
本院於96年12月11日言詞辯論終結，判決如下：
    主      文
原判決廢棄。
兩造共有坐落高雄縣大寮鄉○○段潮州寮小段第四三一七號地目
旱面積一０八八平方公尺、同段第四五四０號地目旱面積一二五
一平方公尺、同段第四五四一號地目旱面積五六八平方公尺等三
筆土地，應依下列方法分割：如附圖所示編號Ｄ部分面積三六四
．０九平方公尺、Ｅ部分面積三六二．六六平方公尺分歸上訴人
所有；如附圖所示編號Ａ部分面積五六八平方公尺及A1部分面積
一五八．七五平方公尺，分歸被上訴人丙○○○所有；如附圖所
示編號Ｂ部分面積三六四．０八平方公尺及Ｆ部分三六二．六七
平方公尺，分歸被上訴人乙○○所有；如附圖所示編號Ｃ部分面
積三六四．０八平方公尺及Ｇ部分面積三六二．六七平方公尺，
分歸被上訴人丁○○所有。
第一、二審訴訟費用由被上訴人丙○○○、乙○○、丁○○各負
擔四分之一，餘由上訴人負擔。
    事實及理由
一、被上訴人丙○○○、丁○○未於言詞辯論期日到場，核無民
    事訴訟法第386 條各款所列情形，爰依上訴人之聲請，由其
    一造辯論而為判決。
二、上訴人主張：系爭坐落高雄縣大寮鄉○○段潮州寮小段4317
    號地目旱面積1088平方公尺、4540號地目旱面積1251平方公
    尺、4541號地目旱面積568 平方公尺等土地3 筆（下稱系爭
    土地），係伊與被上訴人丙○○○、乙○○、丁○○等人共
    有，所有權應有部分各四分之一，因系爭土地並無不能分割
    之情形，亦無不能分割之特約，為使土地得以全權利用、收
    益及處分，爰訴請判決分割上開3 筆土地，請求判決：高雄
    縣大寮鄉○○段潮州寮小段4317號之土地分割為如原判決附
    圖二所示之Ｅ、Ｆ、Ｇ三筆，由被上訴人丙○○○、丁○○
    、乙○○3 人取得，而高雄縣大寮鄉○○段潮州寮小段4540
    地號則如原判決附圖二分為Ａ、Ｂ、Ｃ、Ｄ4 筆，分別由甲
    ○○、丙○○○、丁○○、乙○○取得，另高雄縣大寮鄉○
    ○段潮州寮小段4541地號之土地則由伊單獨取得等情。原審
    為如原判決主文第一項之分割方法（即原判決附圖一）之判
    決。其上訴聲明：(一)原判決廢棄。(二)高雄縣大寮鄉○○段潮
    州寮小段4317號之土地分割為如附圖所示之Ｅ、Ｆ、Ｇ三筆
    ，分別由被上訴人丙○○○、丁○○、乙○○3 人取得，而
    高雄縣大寮鄉○○段潮州寮小段4540地號則分為A1、Ｂ、Ｃ
    、Ｄ四筆，由甲○○取得A1部分、其餘由丙○○○、丁○○
    、乙○○分別取得，另高雄縣大寮鄉○○段潮州寮小段4541
    地號土地編號為Ａ部分由甲○○單獨取得。(三)訴訟費用由被
    上訴人負擔。
三、被上訴人乙○○則以：伊不同意上訴人主張之分割方法，因
    為每個人持分各四分之一，不能單獨由上訴人取得一個地號
    之土地。伊哥哥陳水源原持有系爭土地只有四分之一，而被
    法院拍賣也是四分之一。上訴人主張分割方案不合理，也不
    同意變賣分割。地方法院判決分割方案比較合理等語置辯。
    其答辯聲明：上訴駁回。
    被上訴人丙○○○、丁○○則未於言詞辯論期日到場，亦
    未提出書狀作何聲明或陳述。
四、上訴人主張其開系爭三筆土地為兩造所共有，所有權應有部
    每人各四分之一，並無不分割之契約存在，被上訴人乙○○
    亦不爭執，且有系爭土登記謄本附卷足稽，可認上訴人主張
    為真實。又系爭土地並非農業發展條例第3 條所示之耕地，
    此有高雄縣政府96年2 月26日府農務字第0960030343號函在
    卷可稽（見原審卷第168 頁），並無法令上不可分割之限制
    。
五、按各共有人，得隨時請求分割共有物。但因物之使用目的不
    能分割或契約訂有不分割之期限者，不在此限。共有物之分
    割，依共有人協議之方法行之。分割之方法，不能協議決定
    者，法院得因任何共有人之聲請，命為左列之分配：一、以
    原物分配於各共有人。二、變賣共有物，以價金分配於各共
    有人。原物為分配時，如共有人中，有不能按其應有部分受
    分配者，得以金錢補償之」，民法第823 條第1 項、第824
    條定有明文。又「共有物分割之方法，法院斟酌各共有人之
    利害關係及共有物之性質價格、利用價值及分割後之經濟效
    益等」。「共有人因共有物分割之方法不能協議決定，而提
    起請求分割共有物之訴，應由法院依民法第824 條命為適當
    之分配，不受任何共有人主張之拘束」（參照（參照69年4
    月15日最高法院69年度第8 次民庭決議最高法院49年台上字
    第2569號判例意旨）。查系爭三筆土地，除地號4317號之土
    地上有一不詳姓名人所有之貨櫃屋外，餘均為空地，其上種
    有農作，此經原審及本院履勘現場，有勘驗筆錄及照片等在
    卷可稽（見原審卷第21、22、113 頁及本院卷第頁）。上訴
    人雖主張依附圖所示將編號Ａ、A1部分分歸其所有，其餘無
    意見云云（其在原審係主張如原判決附圖二所示之分割方案
    進行分割），惟上訴人所主張之上開分割方案，係合併系爭
    土地而進行分割；但系爭3 筆土地除其中4540、4541號兩筆
    土地地界相連外，4317號土地則單獨坐落在北側，與4540、
    4541號土地並不相連，有地籍圖1 份在卷可憑（見原審卷第
    95頁），上訴人主張將系爭4541地號土地編號為Ａ部分由其
    單獨取得，並將4540地號土地編號為A1部分分歸其所有云云
    ，然參酌系爭3 筆土地原為本件被上訴人母子3 人及丙○○
    ○之長子陳水源所繼承而來，上訴人則係因法院拍賣陳水源
    之應有部分而買受取得成為共有人，倘依上訴人主張之分割
    方法，則上訴人並未就4317號土地部分受分配，被上訴人乙
    ○○亦於本院陳述不同意此方案，是上訴人主張之分割方法
    ，於情於理，自非適當。經斟酌系爭土地之現狀、使用分區
    、整體利用之效益及各共有人得使用土地之最佳利益等情，
    系爭第4540、4541號土地二筆既相連，則如予以合併分配，
    各人所分得土地面積自較將每筆土地細分為四筆之方法更大
    ，更有利於各共有人，爰配合各共有人應有部分面積，將第
    4541號土地面積568 平方公尺編號為Ａ，因第4541號土地面
    積不足分配部分，以4540號土地相鄰部分面積158.75平方公
    尺編號為A1，共計726.75平方公尺合併分歸較年長之被上訴
    人丙○○○取得，以示公平；而其餘共有人則以4540號與43
    17號土地各分為三筆，每一共有人各取得一筆之方式分配，
    即上訴人取得編號Ｄ部分面積364.09平方公尺及編號Ｅ部分
    面積362.66平方公尺；被上訴人乙○○取得編號Ｂ部分面積
    364.08平方公尺及編號Ｆ部分面積362.67平方公尺；被上訴
    人丁○○取德編號Ｃ部分面積364.08平方公尺及編號Ｇ部分
    面積362.67平方公尺；除可供各共有人有較大面積土地利用
    外，並較符合當事人間之利益平衡。
六、綜上所述，上訴人本於共有物分割請求權之法律關係，請求
    分割系爭三筆土地，為有理由。原審准予分割固無不合，惟
    將系爭三筆土地均分之方式，予以每筆土地分為四筆而如原
    判決附圖一所示之分割方法，尚屬過於細分，並不利於土地
    之利用效益，難認符合公平，尚有未洽。上訴意旨指摘原判
    決不當，求予廢棄改判，應認為有理由。爰由本院予以廢棄
    改判，並就系爭土地分割為如主文第二項所示之方案。
七、據上論結，本件上訴為有理由，依民事訴訟法第463 條、第
    385 條第1 項前段、第450 條、第79條，判決如主文。
中　　華　　民　　國　　96　　年　　12　　月　　25　　日
                            民事第一庭
                                審判長法官  黃金石
                                法      官  謝肅珍
                                法      官  林健彥
以上正本證明與原本無異。
如對本判決上訴，須於判決送達後20日內向本院提出上訴狀，其
未表明上訴理由者，應於上訴後20日內向本院提出上訴理由書（
均須按他造當事人之人數附繕本）。上訴時應提出委任律師或具
有律師資格之人之委任狀，並依附註條文規定辦理。
中　　華　　民　　國　　96　　年　　12　　月　　25　　日
                                書  記  官  魏文常
附註：
民事訴訟法第466 條之1 ：
對於第二審判決上訴，上訴人應委任律師為訴訟代理人，但上訴
人或其法定代理人具有律師資格者，不在此限。
上訴人之配偶、三親等內之血親、二親等內之姻親，或上訴人為
法人、中央或地方機關時，其所屬專任人員具有律師資格並經法
院認適當者，亦得為第三審訴訟代理人。
第1 項但書及第2 項情形，應於提起上訴或委任時釋明之。
